【裁判字號】    98,易,4054
【裁判日期】    990513
【裁判案由】    毀棄損壞
【裁判全文】
臺灣臺中地方法院刑事判決              98年度易字第4054號
聲  請  人  臺灣臺中地方法院檢察署檢察官
被      告  丙○○
上列被告因毀棄損壞案件，經檢察官聲請簡易判決處刑（98年度
偵字第21424號），本院認不應適用簡易程序，改依通常程序審
理，判決如下：
    主    文
丙○○無罪。
    理    由
一、公訴意旨略以：被告丙○○所搭建之鐵皮房屋，佔用告訴人
    甲○○所有坐落於臺中縣霧峰鄉○○○段125地號約4坪之土
    地。嗣告訴人發現後起紛爭，告訴人乃未經被告同意，即於
    民國98年7月15日，自行在上開土地搭建鐵棚架，以圈圍其
    所有之土地範圍；被告知悉後，基於毀棄損壞之犯意，於98
    年7月16日某時，以鐵槌敲擊的方式，將上開鐵棚架焊接的
    部分損壞，以拆除鐵棚架，致令不堪使用，而足以生損害於
    告訴人。因認被告所為，係犯刑法第354條之毀棄損壞罪嫌
    等語。
二、按被告之行為不罰者，應諭知無罪之判決；刑事訴訟法第30
    1條第1項後段定有明文。又依法令之行為，不罰；刑法第21
    條第1項亦有明文。而占有人，對於侵奪或妨害其占有之行
    為，得以己力防禦之。占有物被侵奪者，如係不動產，占有
    人得於侵奪後，即時排除加害人而取回之；如係動產，占有
    人得就地或追蹤向加害人取回之；亦為民法第960條所明定
    。
三、訊據被告丙○○矢口否認有毀損之犯行，辯稱：民國70年間
    ，當時之鄉長乙○○（真正姓名為林超澤）、村長戊○○因
    爭取北勢村之排水溝建設，欲沿臺中縣霧峰鄉○○○段第13
    5地號、連接第127地號、第125地號土地及沿第122地號土地
    之旁側搭建排水溝渠，因會經過第125地號之土地，占用約
    六坪許；告訴人甲○○之父親周阿鼻不願將第125地號土地
    提供搭建水溝，乃由乙○○、戊○○出面協調，由被告之母
    張笑出面向周阿鼻購買當時排水溝經過可能占用之面積約6
    坪。後921地震後，國內土地發生大規模位移現象，地政機
    關97年度重測，第122地號之直線土地，竟以直線（一整排
    ）產生重測後之位移現象，致使被告之母所建造的房屋（即
    門牌號碼為臺中縣霧峰鄉○○路675號房屋）占用第125地號
    部分土地（應係675號房屋前方之空地占用到125地號部分土
    地，被告係誤載）等語。經查：
（一）被告所有、臺中縣霧峰鄉○○○段123號土地，重測前係
      霧峰鄉○○段南勢小段109-6地號，原所有人係劉周阿香
      ，使用類別為「交通用地」，被告係於70年5月13日取得
      所有權；而告訴人所有前開125號土地，重測前係霧峰鄉
      ○○段南勢小段109-7地號，原所有人亦為劉周阿香，使
      用類別為「交通用地」、告訴人係於69年12月11日取得所
      有權；有霧峰鄉○○段南勢小段109-6地號及109-7地號之
      人工土地登記簿謄本附卷可證。
（二）被告之母張笑曾向告訴人之父周阿鼻購買1小塊土地，供
      做排水溝使用，業據證人戊○○、林超澤（即被告所稱之
      鄉長乙○○）具結證述明確。雖證人戊○○、林超澤不能
      明確指認購買之土地坐落何處，且因事隔多年，難以查證
      ；惟告訴人偵查中自承：土地是父親買的，父親給我多少
      土地，我就繼續占用等語，參以原南勢小段109-6地號及1
      09-7地號之土地使用類別均為「交通用地」，原登記名義
      人劉周阿香即為告訴人之姐，有戶籍資料查詢結果2份附
      卷可參，綜合以上各情，堪認被告之母張笑確曾向告訴人
      之父周阿鼻購買南勢西段123號土地，且目的在供作排水
      溝使用，而非供建築或空地使用。
（三）而南勢西段128號土地（即重測前係霧峰鄉○○段南勢小
      段104-9地號）上有張笑興建、以被告丙○○為起造人、
      於69年10月17日竣工之自用農舍1棟（即門牌號碼臺中縣
      霧峰鄉○○路67 5號房屋），有臺中縣霧峰鄉公所99年3
      月22日霧鄉建字第0990005204號函附之自用農舍使用執照
      存根影本附卷可證，並有被告提出之舊照片影本3張附卷
      可參。惟依本院會同地政機關到現場測量，告訴人指稱遭
      被告佔用之4坪土地，所在位置係被告所興建之自用農舍
      正前方的水泥鋪面空地，且最西側之緣線與被告上開自用
      農舍西側之建築線（即磚牆）約成一直線，業經本院到現
      場履勘屬實，並有履勘現場照片11張附卷可證，足見非但
      原供作排水溝使用之南勢西段123號土地，有部分成為被
      告自用農舍前方之空地，且該自用農舍亦佔用到南勢西段
      122號部分土地（所有人為臺灣糖業股份有限公司，有土
      地登記謄本附卷可證）。
（四）張笑興建上開自用農舍之前，有無實施測量，雖因921大
      地震後資料零散，尚未找到案卷資料，有臺中縣霧峰鄉公
      所前開函文在卷可證；惟衡諸一般常情，南勢西段127地
      號、128地號土地均為被告與另二兄弟共有之土地，且面
      積遠大於自用農舍的建築面積，被告之母張笑興建時，應
      無故意越界於南勢西段122地號土地上建築之必要；從而
      ，被告所辯，因921地震造成整排土地位移之可能性，並
      非不可想像。
（五）退一步言，即認土地並未發生位移；但被告名義之自用農
      舍係於69年10月17日竣工；而告訴人指稱遭被告佔用之4
      坪土地，所在位置係在上開農舍正前方的水泥鋪面空地，
      業如前述，且告訴人自承20多年未使用，足見被告至遲於
      69年10月間即占有告訴人所指稱「遭占用的4坪地」。
（六）按民法第940條所規定之占有係法律上所保護之利益；不
      論告訴人所指稱「遭占用的4坪地」其所有權真正歸屬為
      何人，被告占有之初係善意、無過失而和平占有，後被告
      將所建自用農舍最靠近臺中縣霧峰鄉○○路之房間連同前
      方空地（含告訴人指稱「遭占用的4坪地」）出租予彭惠
      春使用，有本院履勘筆錄附卷可參，故彭惠春係直接占有
      人，其占有應受到法律上之保護。
（七）占有物被侵奪者，如係不動產，占有人得於侵奪後，即時
      排除加害人而取回之；民法第960條第2項前段定有明文。
      本案之重要爭點在於告訴人未得被告或承租人彭惠春之同
      意，強行在所稱「遭占用的4坪地」上搭建鐵棚架，是否
      該當「加害人」？本院認為其答案應為肯定。從民法第76
      7條第1項與第960條第2項對照觀之，可知所有權與占有均
      受到法律上之保護；所有權人亦不當然取得自力救濟之權
      利；土地之所有權人如長久喪失其占有時，其僅有民法第
      767條第1項前段之「所有物返還請求權」，而沒有即時的
      自力救濟權；告訴人既喪失所指稱「遭占用的4坪地」之
      占有權限長達近29年，如現占有人拒絕返還，其僅能透過
      訴訟上之請求為之，並不能逕行排除現占有人之使用；如
      同承租人不肯按時歸還所承租之動產或不動產時，出租人
      即使同時兼具所有人之身分，亦僅能依執行名義請求法院
      強制執行，並無直接行使強制力以回復其占有之權利，否
      則無從維護社會和平之秩序。故告訴人未得被告即間接占
      有人或承租人彭惠春即直接占有人之同意，強行搭建「鐵
      棚架，並非行使合法之權利行為，其所為不受法律之保護
      ，故該當於民法第960條第2項所稱之「加害人」。
（八）從而，承租人彭惠春之占有遭告訴人之侵奪，被告係出租
      人，依民法第423條之規定，對承租人負有保持用益之義
      務；被告循承租人之請求，將告訴人不法搭建的鐵棚架予
      以拆除，屬於即時排除侵害，為依法令之行為，自屬不罰
      。
四、綜上所述，告訴人係侵奪現占有人的占有之加害人，被告即
    時排除而拆除鐵棚架，為依法令之行為，其行為不罰，故應
    為無罪之諭知。
據上論斷，應依刑事訴訟法第452條、第301條第1項後段，判決
如主文。
本案經檢察官丁○○到庭執行職務。
中    華    民    國    99    年    5    月     13    日
                  刑事第十庭    法  官  施慶鴻
以上正本證明與原本無異。
如不服本判決應於收受判決後10日內向本院提出上訴書狀，並應
敘述具體理由；其未敘述上訴理由者，應於上訴期間屆滿後20日
內向本院補提理由書（均須按他造當事人之人數附繕本）「切勿
逕送上級法院」。
                                書記官  賴瓊珠
中    華    民    國    99    年    5    月     13    日
附錄本案相關法條
民法第767條
所有人對於無權占有或侵奪其所有物者，得請求返還之。對於妨
害其所有權者，得請求除去之。有妨害其所有權之虞者，得請求
防止之。
前項規定，於所有權以外之物權，準用之。
民法第960條
占有人，對於侵奪或妨害其占有之行為，得以己力防禦之。
占有物被侵奪者，如係不動產，占有人得於侵奪後，即時排除加
害人而取回之；如係動產，占有人得就地或追蹤向加害人取回之
。

司法院資訊處製作；財團法人民間司法改革基金會備份。
